【裁判字號】    96,簡上,203
【裁判日期】    970115
【裁判案由】    損害賠償
【裁判全文】
臺灣桃園地方法院民事判決             96年度簡上字第203號
上  訴  人  丙○○
訴訟代理人  乙○○
被  上訴人  甲○○
上列當事人間損害賠償事件，上訴人對於中華民國96年8 月20日
本院桃園簡易庭95年度桃簡字第1890號第一審判決提起上訴，本
院於96年12月25日言詞辯論終結，判決如下：
    主  文
上訴駁回。
第二審訴訟費用由上訴人負擔。
    事  實
甲、上訴人方面：
一、聲明：
  (一)原判決廢棄。
  (二)被上訴人應給付上訴人新台幣（下同）50萬元及自起訴狀繕
    本送達被上訴人之翌日起至清償日止，按年息5 ％計算之利
    息。
  (三)願供擔保，請准宣告假執行。
二、陳述：除引用原判決書之記載外，並補稱：
  (一)依被上訴人所指訴之竊案係發生於民國94年12月6 日中午12
    時許，且失竊之物品俱為鑽石項鍊、戒指、金飾項鍊5 條、
    戒指8 個等貴重物品或有紀念意義之戒指。惟被上訴人卻遲
    至94年12月10日20時始向警方報案，中間相隔4 日，是否真
    為失竊，即屬有疑。
  (二)被上訴人於竊盜案件警詢時稱：「我在當天12時許剛好回家
    ，有親眼看到丙○○從我家走出來，我當時以為他是到我家
    找我媽媽聊天。」，另於台灣桃園地方法院檢察署95年度他
    字第4186號誣告案件檢察官偵訊中復稱：「案發當天，我開
    車回去，確實看到劉從我們家門口走出來，…。」，甚於委
    任律師所提之答辯狀中亦稱：「被告（即被上訴人）正準備
    停車要至餿水桶處將被告（即被上訴人）未吃之早餐丟棄時
    即發現附近鄰居劉先生（即上訴人）從被告（即被上訴人）
    家門口出來，…。」等語，足證被上訴人指認上訴人為小偷
    ，係憑被上訴人親眼所見、親身經歷，而非從錄影帶模糊、
    模稜兩可之影像中去辨認、確認小偷為何人，故被上訴人確
    係蓄意誣指上訴人為小偷。
  (三)上訴人於94年12月6 日中午12時竊案發生當時，人在台北縣
    三峽鎮工作，不可能同時在楊梅鎮○○○街出現，此亦經訴
    外人林世奇於竊盜案件中證述明確，並為檢察官所採信而獲
    不起訴處分確定。查兩造為街坊鄰居，雖未必熟稔，但總是
    認識，也有數面之緣，不可能誤認。故被上訴人直指上訴人
    為竊嫌，顯然係故意所為。不當假扣押查封，在實務上尚且
    認為可以構成名譽、信用之損害，則比不當假扣押查封更為
    嚴重之誣指他人為小偷，更令人難以承受，此是對該人品德
    之嚴重詆譭，一般人均會暴跳如雷，極力自清，亦無法忍受
    此種指控。尤其是在鄉下，更是令人側目之對象，況且還要
    上法院、地檢署接受調查，內心的忐忑不安，難以言喻。爰
    依民法第195 條第1 項及最高法院90年度台上字第2283號判
    決、最高法院90年度台上字第1814號判決意旨，請求判決如
    聲明所示。
三、證據：除引用原審立證方法外，並提出光碟翻拍照片28張、
    訊問筆錄影本2件、刑事答辯狀影本1件為證。
乙、被上訴人方面：
一、聲明：上訴駁回。
二、陳述：除引用原判決書之記載外，並補稱：
  (一)被上訴人僅係單純地將案發當天狀況向警察陳述，至於調查
    及偵辦則係警察要做的，且係警察詢問被上訴人是否有看到
    可疑人物，被上訴人始稱當日中午開車回家，有看到附近的
    鄰居剛好從家門口出來，被上訴人有告知警察鄰居之地址，
    但不知道鄰居之姓名，係警察調閱鄰居之口卡讓被上訴人指
    認口卡後始講出丙○○之姓名。
  (二)監視錄影帶中僅看到黑白三分之二之畫面，警察有翻拍讓被
    上訴人指認，被上訴人並未很確認且對翻拍之照片質疑模糊
    ，警察稱會至地檢署做精密之解析。
三、證據：引用原審立證方法。
丙、本院依職權調閱臺灣桃園地方法院檢察署95年度偵字第3655
    號、96年度偵字第10425號偵查卷宗。
    理  由
一、上訴人起訴主張：被上訴人於94年12月10日向桃園縣政府警
    察局楊梅分局楊梅派出所（下稱楊梅派出所）報案，指稱上
    訴人於94年12月6 日中午12時許，自被上訴人位於桃園縣楊
    梅鎮○○○街61號住處走出，並指認調閱住家附近之監視器
    錄影內容中影像模糊之男子為上訴人，對上訴人提出竊盜刑
    事告訴，嗣該案件經臺灣桃園地方法院檢察署偵查後，以上
    訴人罪嫌不足予以不起訴處分確定。依被上訴人所調閱之錄
    影帶內容模糊根本無法辨識係何人，被上訴人卻指稱該錄影
    內容之人即為上訴人，還指稱有見到上訴人自其上址住處走
    出，顯見被上訴人有使上訴人受刑事處分之意圖而誣告上訴
    人，被上訴人之上開行為致上訴人之名譽受有損害，爰依民
    法第184 條第1 項前段、第195 條第1 項之規定，請求被上
    訴人賠償上訴人非財產上損害50萬元等語。被上訴人則以：
    被上訴人位於桃園縣楊梅鎮○○○街61號住處確於94年12月
    6 日遭竊，嗣上訴人因證據不足，經檢察官為不起訴處分，
    並非被上訴人誣告上訴人。且被上訴人僅係向偵查機關提出
    告訴，並未對其他人散布上訴人係竊盜嫌疑人，依偵查不公
    開之原則，根本不可能侵害上訴人之名譽權，故上訴人依據
    侵權行為法律關係，請求被上訴人賠償名譽之損害並無理由
    等語資為抗辯。原審依兩造所為主張、抗辯，為上訴人全部
    敗訴之判決，上訴人不服，提起上訴。
二、兩造不爭執事項：
  (一)被上訴人因其桃園縣楊梅鎮○○○街住處於94年12月6 日遭
    竊一事，於94年12月10日至楊梅派出所報案，於警詢中陳稱
    ：94年12月6 日中午12時許，有見到上訴人自被上訴人上址
    家中走出來，並對調閱之監視錄影帶所錄到之男子指認係上
    訴人，對上訴人提出竊盜告訴，經臺灣桃園地方法院檢察署
    檢察官偵查後，以無積極證據證明上訴人涉犯竊盜罪嫌，予
    以不起訴處分確定等情，為兩造所不爭執，且經原審依職權
    調閱臺灣桃園地方法院檢察署95年度偵字第3655號偵查卷宗
    （含楊梅派出所94年12月10日被告之警詢筆錄）核閱屬實。
  (二)上訴人於上開竊盜案件不起訴處分確定後，對被上訴人提起
    誣告告訴，經台灣桃園地方法院檢察署檢察官以96年度偵字
    第10425 號為不起訴處分確定，亦有上開誣告案件偵查卷宗
    在卷可參。
三、本件爭點：
  (一)被上訴人有無誣告之故意侵權行為？
  (二)上訴人請求被上訴人負侵權行為損害賠償責任，有無理由？
四、本院之判斷：
  (一)按因故意或過失，不法侵害他人之權利者，負損害賠償責任
    ；又不法侵害他人之身體、健康、名譽、自由、信用、隱私
    、貞操，或不法侵害其他人格法益而情節重大者，被害人雖
    非財產上之損害，亦得請求賠償相當之金額；民法第184 條
    第1 項前段及第195 條第1 項分別定有明文。是侵權行為所
    發生之損害賠償請求權，以有故意或過失不法侵害他人權利
    為其成立要件。
  (二)被上訴人有無誣告之故意侵權行為？
    1.按誣告罪之成立，須其申告內容完全出於憑空捏造，若所
      告尚非全然無因，衹因缺乏積極證明致被誣告人不受訴追
      處罰者尚難遽以誣告論罪；又誣告罪之成立，以告訴人所
      訴被訴人之事實必須完全出於虛構為要件，若有出於誤會
      或懷疑有此事實而為申告，以致不能證明其所訴之事實為
      真實，縱被訴人不負刑責，而告訴人本缺乏誣告之故意，
      亦難成立誣告罪名（最高法院43年度臺上字第251 號、44
      年度臺上字第892 號判例要旨參照）。
    2.查本件被上訴人於94年12月10日至楊梅派出所申告其位於
      桃園縣楊梅鎮○○○街住處於94年12月6 日遭竊之情，有
      警詢筆錄在卷可稽（見臺灣桃園地方法院檢察署95年度偵
      字第3655號偵查卷宗第11至12頁）。而同日在被上訴人上
      址住處附近之鄰居亦有遭竊之情形，亦經證人黃坤春於上
      訴人對被上訴人提出誣告告訴之偵查中證述：94年12月6
      日位在桃園縣楊梅鎮○○○街57號住處確實有遭竊，鄰居
      同址63號大門也被撬開，遭竊後有到警局報案作筆錄，請
      里長調出附近之監視器，發覺錄影帶錄到的男子與上訴人
      有一點像等語在卷（見臺灣桃園地方法院檢察署95年度他
      字第4186號偵查卷宗第13頁）。，被上訴人於警詢中指稱
      94 年12 月6 日其上址住處遭竊一事，應屬真實。
    3.被上訴人因其住家遭竊，於警詢陳述見上訴人自其住處走
      出來，經指認監視錄影帶所錄到之男子為上訴人，而對上
      訴人提出刑事竊盜告訴，惟上訴人於94年12月6 日上午10
      時至11時許，送貨至臺北縣三峽鎮○○路○ 段138 巷1 弄
      160 號「奇滄農產有限公司」，待到約中午12時許才離開
      等情，業據證人即「奇滄農產有限公司」負責人林世奇於
      上開竊盜案件偵查中證述在卷，經檢察官採酌證人林世奇
      證詞及上開監視錄影帶內容模糊無法辨認影像中之男子是
      否即為上訴人，及縱該男子為上訴人，亦無法推認上訴人
      有竊盜犯行等情為不起訴處分確定在案。查被上訴人於楊
      梅派出所警詢中陳稱：94年12月6 日中午12時許，有見到
      上訴人自被上訴人上址家中走出來，並對調閱之監視錄影
      帶所錄到之男子指認係上訴人一節，經調閱其住處附近之
      監視錄影帶確實有錄到可疑男子，依監視錄影帶翻拍之照
      片中男子理平頭，身材壯碩，而上訴人身高172 公分，體
      重72公斤，體型與監視錄影畫面中該名男子之體型尚非相
      去甚遠，然錄影帶中該男子臉部畫面模糊，無法辨認是否
      與上訴人相似或不相似，業經原審當庭詢問上訴人及勘驗
      監視錄影帶，並有錄影帶翻拍照片28張在卷可參（見原審
      卷第55頁及本院卷第33頁翻拍照片），是被上訴人於楊梅
      派出所指稱見有可疑之人自其住處走出，尚非虛假，至被
      上訴人指認該男子即為上訴人，容或因該男子體型與上訴
      人近似而有所誤認。
    4.被上訴人住處既有遭竊之事實，則被上訴人所申告遭竊之
      內容尚非憑空捏造虛構，被上訴人事後依憑個人之知覺及
      記憶所為指認，縱有誤認，亦難認係有誣告之故意。又上
      訴人對被上訴人提起誣告之告訴已經臺灣桃園地方法院檢
      察署以96年度偵字第10425 號為不起訴處分確定，上訴人
      主張被上訴人有使上訴人受刑事處分之故意而誣告云云，
      尚難憑採。
  (二)上訴人請求被上訴人負侵權行為之損害賠償責任，有無理由
    ？
    1.按名譽係個人在社會上所受之評價，侵害名譽權係指以言
      語、文字、漫畫或其他方法貶損他人在社會上之評價，是
      否構成民事上之侵害名譽權，除因故意、過失外，尚須符
      合「不法」之要件。又犯罪被害人向檢警機關申告犯罪，
      請求偵辦，乃憲法所保障之訴訟權利，而警察人員為偵查
      犯罪，詢問被害人或第三人關於犯罪之可疑人、事、物，
      並由被害人或目擊之第三人指認犯罪嫌疑人，為犯罪偵查
      之重要方法，刑事訴訟程序為發現真實並為兼顧保障人格
      權法益，則以偵查不公開原則行之。刑事案件之被害人或
      目擊之第三人如基於協助偵查機關偵查犯罪，於檢警詢問
      時，依客觀事實相信範罪，將其所見事實憑個人知覺及記
      憶所為報告指認，主觀上並無不法惡意，僅單純向檢警人
      員陳述所見認知，應屬刑事訴訟程序之正當行為，縱使事
      後查明所指認之人並非犯人，亦應認其申告行為並無違法
      性。本件被上訴人因家中遭竊向楊梅派出所報案而請求偵
      查，並無證據證明被上訴人有誣告之不法惡意，已如前述
      ，被上訴人於警員詢問時向承辦之警員陳述所見可疑人物
      之客觀事實並依其知覺及記憶為指認，其主觀並無不法惡
      意，係屬訴訟程序之正當行為，縱經事後查證其指認容有
      錯誤，亦應認不具違法性，而與不法侵權行為之要件有間
      。
    2.又名譽權係開放概念，須有對外為貶損他人在社會上評價
      之行為，且依一般社會觀念足認其人之聲譽已遭貶損，始
      符合不法侵害名譽權之要件，至於主觀是否感受到損害，
      則非認定之標準。本件被上訴人於警員詢問時陳述其所見
      事實及指認，於偵查不公開之原則，並無對外公示或揭露
      ，即無對外第三人揭露以貶損上訴人之不法行為，且該竊
      盜案件已經檢察官查明為不起訴處分，應不致貶損上訴人
      在社會上之評價。上訴人雖舉證人即兩造之鄰居管錦宏於
      原審證稱：自立街所有人都知道上訴人遭人提出竊盜告訴
      ，我是聽其他鄰居說的，至於是誰說的我不記得，但大家
      都在議論這件事情等語（見原審卷第14頁），上開證詞僅
      能證明鄰居就上訴人因竊盜告訴一事議論紛紛，惟無證據
      證明被上訴人有向檢警以外之第三人揭露或散布上訴人涉
      犯竊盜情節，即不能證明被上訴人有故意、過失不法侵害
      上訴人名譽之侵權行為。上訴人主張被上訴人故意誣告侵
      害名譽權云云，尚難採取。
  (三)綜上所述，被上訴人尚無故意、過失之不法侵權行為，上訴
    人依民法第184 條第1 項前段、第195 條第1 項之規定，請
    求被上訴人賠償50萬元及自起訴狀繕本送達翌日起至清償日
    止，按週年利率5 ％計算之利息，為無理由，不應准許。原
    審判決駁回上訴人之訴及假執行之聲請，核無違誤，上訴意
    旨仍執陳詞，指摘原判決不當，求予廢棄，為無理由，應駁
    回其上訴。
五、據上論結，本件上訴為無理由，依民事訴訟法第436 條之1
    第3 項、第463 條、第449 條第1 項、第78條、判決如主文
    。
中    華    民    國    97    年    1     月    15    日
                  民事第二庭審判長法  官  劉克聖
                                  法  官  張金柱
                                  法  官  蔡寶樺
以上正本係照原本作成。
不得上訴。
中    華    民    國    97    年    1     月    15    日
                                  書記官  游  誼


司法院資訊處製作；財團法人民間司法改革基金會備份。
